ACORDAO-COMPLETO-2535538

ACÓRDÃO 3702/2022 ATA 23/2022 - PRIMEIRA CÂMARA

VISTOS, relatados e discutidos estes autos de tomada de contas especial instaurada pela Caixa Econômica Federal, como representante do antigo Ministério do Esporte, contra Marcius Beltrão Siqueira e Israel Ramires Saldanha Neto, ex-prefeitos de Penedo/AL, em razão da não comprovação da regular aplicação dos recursos destinados pelo Contrato de Repasse 0241935-85/2007 para a construção de duas quadras poliesportivas.
ACORDAM os Ministros do Tribunal de Contas da União, reunidos em sessão da 1ª Câmara, ante as razões expostas pelo Relator e com fundamento nos arts. 1º, inciso I; 16, incisos II; 18; e 23, inciso II, da Lei 8.443/1992, em: 
9.1. acolher as alegações de defesa apresentadas por Marcius Beltrão Siqueira e Israel Ramires Saldanha Neto;
9.2. julgar regulares com ressalva as contas de Marcius Beltrão Siqueira e Israel Ramires Saldanha Neto, dando-lhes quitação;
9.3. encaminhar cópia deste acórdão aos responsáveis e à Caixa Econômica Federal, informando-lhes que o relatório e o voto que o fundamentam podem ser acessados por meio do endereço eletrônico www.tcu.gov.br/acordaos.

Tomada de contas especial instaurada pela Caixa Econômica Federal, como representante do antigo Ministério do Esporte, contra Marcius Beltrão Siqueira e Israel Ramires Saldanha Neto, ex-prefeitos de Penedo/AL, em razão da não comprovação da regular aplicação dos recursos destinados pelo Ministério para a construção de duas quadras poliesportivas

Primeira Câmara

Prefeitura Municipal de Penedo/AL

3. Responsáveis: Israel Ramires Saldanha Neto (XXX.000.594-XX) e Marcius Beltrão Siqueira (XXX.534.324-XX), ex-prefeitos

13.1. Ministros presentes: Vital do Rêgo (na Presidência), Walton Alencar Rodrigues, Benjamin Zymler e Jorge Oliveira (Relator).
13.2. Ministro-Substituto presente: Augusto Sherman Cavalcanti.

JORGE OLIVEIRA

Trata-se de tomada de contas especial instaurada pela Caixa Econômica Federal, atuando como representante do antigo Ministério do Esporte, contra Marcius Beltrão Siqueira e Israel Ramires Saldanha Neto, ex-prefeitos de Penedo/AL, em razão da não comprovação da regular aplicação dos recursos transferidos por meio do Contrato de Repasse 0241935-85/2007, celebrado com aquele município para a construção de duas quadras poliesportivas, nas localidades de Palmeira Alta e Tabuleiro dos Negros.
2. 	Transcrevo, a seguir, excerto da instrução elaborada pela Secretaria de Controle Externo de Tomada de Contas Especial - SecexTCE que analisou os fatos:
	" (...) 
	HISTÓRICO
	2. Em 15/08/2017, com fundamento na IN-TCU 71/2012, alterada pela IN-TCU 76/2016 e DN-TCU 155/2016, o dirigente da Caixa autorizou a instauração da tomada de contas especial (peça 1) . O processo foi registrado no Sistema e-TCE com o número 1203/2018. 
	3. A peça 1, indicada pela Caixa no item 6 do relatório do tomador de contas (peça 40) como documento que autorizou a instauração da TCE, diz respeito ao Parecer PA GIGOV/ME 0434/2017, cujo conteúdo é um dossiê com informações para subsidiar a instauração da TCE.
	4. O Contrato de Repasse 0241935-85 foi firmado no valor de R$ 174.015,94, sendo R$ 100.000,00 à conta do concedente e R$ 74.015,94 referentes à contrapartida do convenente. Teve vigência de 31/12/2007 a 28/05/2016, com prazo para apresentação da prestação de contas em 29/06/2016 (peça 31, p. 1) . Os repasses efetivos da União totalizaram R$ 100.000,00 (peça 31, p. 2 e peça 26, p. 1) , conforme explicitado em tabela no item 3 do relatório do tomador de contas (peça 40) .
	5. A prestação de contas e complementações enviadas foram analisadas por meio dos documentos constantes nas peças 3, 24, 29, 30, 32 e 37.
	6. O fundamento para a instauração da tomada de contas especial, conforme consignado na matriz de responsabilização (peça 39) , elaborada pelo tomador de contas, foi a constatação da não comprovação da boa e regular aplicação dos recursos recebidos da União, em virtude da não conclusão do objeto pactuado.
	7. Os responsáveis arrolados na fase interna foram devidamente comunicados e, diante da ausência de justificativas suficientes para elidir a irregularidade e da não devolução dos recursos, instaurou-se a tomada de contas especial.
	8. No relatório (peça 40) , datado de 16/11/2018, o tomador de contas concluiu que o prejuízo importaria no valor original de R$ 60.049,44, imputando-se a responsabilidade a Marcius Beltrão Siqueira, prefeito, nos períodos de 01/01/2005 a 31/12/2008 e 01/01/2013 a 31/12/2016, na condição de dirigente e Israel Ramires Saldanha Neto, prefeito, no período de 01/01/2010 a 31/12/2012, na condição de prefeito sucessor.
	9. Em 22/12/2020, a Controladoria-Geral da União emitiu o relatório de auditoria (peça 42) , em concordância com o relatório do tomador de contas. O certificado de auditoria e o parecer do dirigente do órgão de controle interno concluíram pela irregularidade das presentes contas (peças 43 e 44) .
	10. Em 30/12/2020, o ministro responsável pela área atestou haver tomado conhecimento das conclusões contidas no relatório e certificado de auditoria, bem como do parecer conclusivo do dirigente do órgão de controle interno, manifestando-se pela irregularidade das contas, e determinou o encaminhamento do processo ao Tribunal de Contas da União (peça 45) .
	11. Verificou-se que não houve o transcurso de mais de dez anos desde o fato gerador sem que tenha havido a notificação dos responsáveis pela autoridade administrativa federal competente (art. 6º, inciso II, c/c o art. 19 da IN-TCU 71/2012, modificada pela IN-TCU 76/2016) , uma vez que o fato gerador da irregularidade sancionada ocorreu em 29/06/2016 (data prevista para a prestação de contas, peça 31, p. 1) , e os responsáveis foram notificados sobre a irregularidade pela autoridade administrativa competente:
	11.1. Marcius Beltrão Siqueira, por meio do ofício acostado à peça 5, recebido em 20/08/2013, conforme AR (peça 6) .
	11.2. Israel Ramires Saldanha Neto, por meio do ofício acostado à peça 12, recebido em 06/06/2013, conforme AR (peça 13) .
	12. Verificou-se, ainda, que o valor atualizado do débito apurado (sem juros) em 01/01/2017 é de R$ 92.884,29, e que apesar de ser inferior ao limite de R$ 100.000,00 constitui TCE em conjunto com o débito 4039/2019 (e-TCE) , do mesmo responsável cuja soma ultrapassa o valor de R$ 100.000,00, na forma estabelecida conforme os arts. 6º, § 1°, e 19 da IN-TCU 71/2012, modificada pela IN-TCU 76/2016. 
	13. Quanto à existência de outros processos/débitos nos sistemas do TCU com os mesmos responsáveis, foram encontrados processos no Tribunal com os mesmos responsáveis:
	Responsável
	Processo

	Marcius Beltrão Siqueira
	Processo 033.081/2014-0 [TCE, aberto, 'tomada de contas especial contra Marcius Beltrão Siqueira e Alexandre de Melo Toledo (ex-prefeitos municipais de Penedo/AL) . Não consecução dos objetivos pactuados no Convênio 0.00.05.0027/2000 (Siafi 530378) firmado com a Codevasf. 'Realização da 2ª etapa de ampliação das obras necessárias ao funcionamento do tratamento dos esgotos sanitários'']
Processo 005.859/2019-0 [TCE, aberto, 'TCE instaurada pelo Fundo Nacional de Desenvolvimento da Educação em razão de omissão no dever de prestar contas, para atendimento ao PBA BRALF, exercício 2015, função educação (nº da TCE no sistema: 1205/2018) ']
Processo 008.544/2015-8 [TCE, aberto, 'tomada de contas especial contra Marcius Beltrão Siqueira (ex-prefeito municipal de Penedo/AL) . Omissão no dever de prestar contas dos recursos do Programa de Apoio ao Transporte Escolar - Pnate/2008']
Processo 029.158/2019-2 [TCE, encerrado, 'instaurada pela Caixa Econômica Federal, em razão da não consecução dos objetivos pactuados no Contrato de Repasse 265.315-91/2008, celebrado com o Município de Penedo/AL, tendo por objeto 'a reforma de praças', no município. A irregularidade está materializada pela infringência ao parágrafo único do art. 70 da Constituição Federal, ao art. 8° da Lei 8.443/1992 e à cláusula 3 do Contrato de Repasse em tela. (Processo 00190.000540/2018-31) ']
Processo 031.729/2015-0 [TCE, encerrado, 'tomada de contas especial contra Marcius Beltrão Siqueira (prefeito do município de Penedo/AL) . Impugnação total de despesas do Convênio 196/2008 (Siafi 629376) firmado com o Ministério do Turismo. 'Festividades Juninas'']
Processo 002.423/2015-4 [TCE, encerrado, 'Convênio 5.01.05.0019-00 (Siafi 534644) . Objeto: implantação da segunda etapa de obras de macrodrenagens urbanas na Av. Engenheiro Joaquim Gonçalves']
Processo 009.553/2012-6 [TCE, encerrado, 'TCE contra Marcius Beltrão Siqueira, ex-prefeito municipal de Penedo/AL. Utilização parcial dos recursos da contrapartida pactuada no Convênio Codevasf/MIN 5.98.2002.022-00 (Siafi 470853) ']

	Israel Ramires Saldanha Neto
	Processo 019.155/2015-8 [TCE, aberto, 'tomada de contas especial contra Israel Ramires Saldanha Neto, ex-prefeito municipal de Penedo/AL. Não encaminhamento de documentação exigida para prestação de contas do Convênio 737612/2010 firmado com o Ministério do Turismo. 'festa junina - Arrastapé de Penedo'']
Processo 029.158/2019-2 [TCE, encerrado, 'instaurada pela Caixa Econômica Federal, em razão da não consecução dos objetivos pactuados no Contrato de Repasse 265.315-91/2008, celebrado com o Município de Penedo/AL, tendo por objeto 'a reforma de praças', no município. A irregularidade está materializada pela infringência ao parágrafo único do art. 70 da Constituição Federal, ao art. 8° da Lei 8.443/1992 e à cláusula 3 do Contrato de Repasse em tela. (Processo 00190.000540/2018-31) ']
Processo 008.365/2015-6 [TCE, encerrado, 'tomada de Contas Especial contra Israel Ramires Saldanha Neto (ex-prefeito municipal de Penedo/AL) . Omissão no dever de prestar contas dos recursos do Convênio 259/2008 (Siafi 652856) firmado com o Ministério da Integração Nacional. 'Reconstrução de 36 unidades habitacionais, no povoado Campo Redondo e Bairro Santa Isabel'']
Processo 000.138/2021-5 [TCE, aberto, 'TCE instaurada pela Secretaria Especial do Desenvolvimento Social em razão da não comprovação da regular aplicação dos recursos repassados pela União, função assistência social, para atendimento ao PSB/PSE-2010 (nº da TCE no sistema: 4039/2019) ']

	14. A tomada de contas especial foi considerada, portanto, devidamente constituída e em condição de ser instruída.
	15. No exame técnico realizado no âmbito da instrução de citação, abordou-se que o tomador de contas registrou, no item 7 de seu relatório (peça 40) , que o contrato de repasse sob análise se trata de legado, in verbis:
	'7. Ressaltamos que o contrato sob análise se trata de legado. Conforme estabelecido no art. 19-A da IN-TCU 71/2012, os órgãos e entidades públicos competentes para a instauração de TCE dispõem até o dia 1º de dezembro de 2018 para o encaminhamento ao Tribunal de Contas da União das respectivas tomadas de contas especiais.'
	16. Da análise dos documentos presentes nos autos, verificou-se que Marcius Beltrão Siqueira e Israel Ramires Saldanha Neto eram as pessoas responsáveis pela gestão e execução dos recursos federais, recebidos por meio do Contrato de Repasse 0241935-85, tendo o prazo final para apresentação da prestação de contas expirado em 29/06/2016 (peça 31, p.1) .
	17. Conforme registro no Siafi (peça 48, p. 1) , a vigência se iniciou em 31/12/2007 e, após várias prorrogações, finalizou em 30/04/2016, entretanto, registra-se que não foi localizado nos autos, dentre os vários termos aditivos presentes na peça 17, o último, pertinente à vigência final precitada.
	18. Dessa forma, a vigência se estendeu de 31/12/2007 a 30/4/2016 e foram prefeitos do município de Penedo/AL, a partir de 2007:
	Nome do prefeito
	CPF
	Dt. Início
	Dt. Fim

	Ronaldo Pereira Lopes
	XXX.590.764-XX
	01/01/2021
	
	Marcius Beltrão Siqueira
	XXX.534.324-XX
	01/01/2017
	31/12/2020

	Marcius Beltrão Siqueira
	XXX.534.324-XX
	01/01/2013
	31/12/2016

	Israel Ramires Saldanha Neto
	XXX.000.594-XX
	02/06/2010
	31/12/2012

	Alexandre de Melo Toledo
	XXX.828.644-XX
	01/01/2009
	02/06/2010

	Marcius Beltrão Siqueira
	XXX.534.324-XX
	01/01/2005
	31/12/2008

	19. Registrou-se que a data de 02/06/2010, fim da gestão de Alexandre de Melo Toledo, foi informada pela Caixa no Parecer PA GIGOV/ME 428-B/2018 (peça 29) , atribuída a renúncia desse gestor.
	20. O Contrato de Repasse para a construção das quadras (peça 16) foi assinado pelo então prefeito Marcius Beltrão Siqueira, em 31/12/2007. E, com respeito à cronologia dos fatos, evidenciou-se que, conforme consta no RAE 1 (peça 23, pp. 1-2) , de 16/12/2009, a obra foi iniciada em 25/08/2009, com prazo de execução inicialmente previsto para dois meses.
	Apuração pela Caixa das irregularidades e das responsabilidades
	21. Para melhor compreensão e contextualização para fins de responsabilização, foram relacionados, por data, os principais documentos juntados aos autos pela Caixa, que trataram das falhas observadas na obra que ensejaram à TCE:
	21.1. 11/07/2011 - Relatório de Acompanhamento de Engenharia RAE 3 (peça 23, pp. 7-10) , relata, em seu item 6, uma série de falhas graves de execução da obra e a inauguração recente pelo município.
	21.2. 28/06/2013 - Parecer Técnico (peça 3, pp. 4-10) , trata-se de vistoria realizada nos dois locais da implantação das quadras poliesportivas, a qual apontou, acompanhado de relatório fotográfico, in verbis: 'os serviços que registram necessidade de correções e/ou apresentam deterioração em função do tempo decorrido entre o início da obra e os dias atuais, embora efetivamente não tenha havido entrega da obra'.
	21.3. 09/07/2013 - Manifestação Técnica de Engenharia MTE (peça 3, pp. 1-3) , fez um breve relato das fiscalizações RAE 2 (peça 23, pp. 3-6) e RAE 3 (peça 23, pp. 7-10) e detalhou, para cada uma das quadras da obra, contextualizando as causas e as respectivas irregularidades, apontadas no Parecer Técnico de 28/06/2013 (peça 3, pp. 4-10) , in verbis:
	'6. Da Vistoria realizada pelo terceirizado nos dois locais da implantação das quadras temos abaixo a descrição dos serviços que registram necessidade de correções devido à má execução, conforme foi apontado nos RAE's 02 e 03 e/ou apresentam deterioração em função do tempo decorrido entre o início da obra e os dias atuais e devido à falta de manutenção e conservação adequadas, embora não efetivamente não tenha havido entrega da obra:
	Quadra Poliesportiva em Palmeira Alta 
	1.1.1. Deficiência na estrutura de sustentação dos alambrados (execução, apresentando possibilidade de tombamento nas laterais - 'não-funcionalidade';
	1.1.2. Precisa de reposição nos espaços onde já não existe alambrado, e (...) junto aos portões e junções das laterais; 
	1.1.3. Deficiência na proposta do alambrado proteger áreas vizinhas, pois os moradores reclamam que a altura do alambrado não é suficiente para proteger as casas e que, muitas vezes a bola passa para o outro lado e quebra telhas e antenas parabólicas existentes nas mesmas - 'não-funcionalidade do alambrado'; 
	1.1.4 O piso em concreto apresenta fissuras importantes e o local do embasamento registra problemas de recalque. Vale registrar que antes a área alagava e ainda hoje é possível verificar o grande desnível entre a rua principal de acesso e a área onde foi implantada a quadra. 
	1.1.5. Não foi visto nenhum sistema específico para a drenagem na área externa da quadra. 
	1.1.6. Praticamente não existe mais pintura de demarcação na quadra, conforme projeto aprovado na Caixa - evidencia desgaste e falta de manutenção. 
	1.1.7. Instalação do quadro de energia deficiente, do lado de fora e coberto com um plástico para proteger contra intempéries - evidencia falta de segurança podendo ocorrer vários problemas. 
	1.1.8. Os quatro postes existentes apresentam deficiência na iluminação, precisando de complementação de luminárias - funcionam apenas 7 de 16 (a proposta é de 4 por poste) . 
	1.1.9. Falta tampa da caixa de passagem. 
	1.1.10. As instalações elétricas que servem para a iluminação das quadras (quadro, fiação e caixas) e o aterramento não estão de acordo com o projeto e não apresentam segurança. 
	1.1.11. As traves apresentam deterioração com muitos pontos de corrosão já com perda de material ferruginoso em algumas áreas e também estão sem rede.
	Quadra Poliesportiva em Tabuleiro dos Negros 
	1.1.12. Deficiência na estrutura de sustentação dos alambrados (execução apresentam 'não-funcionalidade') , tendo sido colocado mourões pela comunidade a cada 6m (aproximadamente) num total de 23 unidades, para o não tombamento nas laterais. 
	1.1.13. Também precisa de reposição nos espaços onde já não existe alambrado, e junto aos portões e junções das laterais; 
	1.1.14. Reforçar a estrutura dos portões, para que haja segurança contra pessoas que usam indevidamente a quadra para rally de motos, com fechadura e cadeados;
	1.1.15. Praticamente não existe mais pintura de demarcação na quadra, conforme projeto aprovado na Caixa - evidencia desgaste e falta de manutenção; 
	1.1.16. As traves apresentam deterioração com muitos pontos de corrosão e com perda de material ferruginoso em toda a superfície e sem rede.
	1.1.17. O piso em concreto apresenta muitas fissuras importantes em toda a área da quadra, e sem o devido nivelamento sendo registrado vários pontos de manchas e acúmulo de águas pluviais; e o embasamento registra problemas de recalque;
	1.1.18. Os quatro postes existentes apresentam deficiência na iluminação, precisando de complementação de luminárias - funcionam 14 de 16 (a proposta é de 4 por poste) ; 
	1.1.19. As instalações elétricas que servem para a iluminação das quadras (quadro, fiação e caixas) e o aterramento não estão de acordo com o projeto e não apresentam segurança;
	1.1.20. Informações complementares da quadra no povoado Tabuleiros dos Negros, com o objetivo de registrar os anseios da comunidade: 
	a) A diretora da escola - Maria Ivaneide Matias - indica que a quadra deveria ser coberta para ter maior utilização pela escola e a comunidade indica a necessidade de bancos. 
	b) Vale informar que um jovem interessado em esportes - Rafael Temido dos Santos, por iniciativa própria, toma conta da quadra e vem solicitando, sem êxito, apoio e recursos para a melhoria da quadra e ações para conter alguns jovens que fazem uso indevido da quadra utilizando-a para fazer rally de motos na pista da quadra. Neste caso as ações seriam também na segurança que a quadra deveria ter por meio dos portões 'adequados' e cadeados, além das demais de ordem técnica, já citadas anteriormente.'
	22. No âmbito da inspeção realizada em 28/06/2013, que ensejou a Manifestação Técnica de Engenharia MTE (peça 3, pp. 1-3) , foi relatado que a obra se encontrava executada e com funcionalidade parcial, mas com grave comprometimento pelo tempo e pendências não sanadas, nos seguintes termos:
	'7. Foi aferido que 'a obra já se encontra executada' e com 'funcionalidade parcial', porém com uma situação de deterioração bem evidente e sem que tenham sido solucionados os problemas apontados nas vistorias anteriores. Portanto, além dos serviços glosados, atualmente são necessários outros serviços que surgiram posteriormente, conforme evidenciado em nossa vistoria, acima apresentado com registro fotográfico.' (grifo nosso) . 
	23. O MTE, em seu item 7 (peça 3, pp. 1-3) , ressaltou que, à época, em 2013, as quadras vinham sendo utilizadas há pelo menos dois anos, mesmo nas condições em que se encontravam, tanto pelas escolas próximas quanto por outras pessoas dos respectivos povoados. 
	24. Já com respeito ao fato de o município não ter corrigido as irregularidades apontadas pelas vistorias da Caixa, o MTE, em seu item 8 (peça 3, pp. 1-3) , informa que a fiscal do município relatou infrutíferas as tentativas de solução junto à construtora, nos seguintes termos:
	'8. Segundo informação da técnica e fiscal da prefeitura que nos acompanhou nas vistorias (Engª Nadja) , a prefeitura não obteve êxito ao procurar a construtora para reparar os vícios de construção registrados nas obras, mesmo após várias tentativas.'
	25. Nesse contexto, em decorrência das pendências levantadas pelas inspeções da Caixa, e de forma concomitante, já em 2013, a Caixa realizou as notificações (peças 5 e 6; 9 e 10; 12 e 13) do então prefeito Marcius Beltrão Siqueira (1/1/2013 a 31/12/2020) e dos ex-prefeitos Alexandre de Melo Toledo (27/7/2009 a 2/6/2010) e Israel Ramires Saldanha Neto (2/6/2010 a 6/2/2013) , para regularização da situação contratual, com o alerta de possível instauração de TCE.
	Prefeito Israel Ramires Saldanha Neto (gestão 02/06/2010 a 06/02/2013) 
	25.1. O relatório do tomador de contas (peça 40) , em seu item 9.3, informa que Israel Ramires Saldanha Neto não apresentou qualquer defesa nem promoveu a devolução de recursos ao erário, concluindo que deveria ser imputado a esse responsável o dano apurado.
	Prefeito Alexandre de Melo Toledo (gestão 01/01/2009 a 02/06/2010) 
	25.2. Já Alexandre de Melo Toledo apresentou sua defesa (peça 11) , alegando que ao final da gestão de seu sucessor, Israel Ramires Saldanha Neto, a obra alcançou 93,20% de execução e que, por ter o contrato sido prorrogado, caberia ao novo gestor do mandato 2013-2016 manifestação quanto à continuação da obra.
	25.2.1.	O tomador de contas se posicionou quanto a essa defesa, nos itens 9.1 e 9.1.2 de seu relatório (peça 40) , pelo afastamento da responsabilidade de Alexandre de Melo Toledo (27/07/2009 a 2/06/2010) , nos seguintes termos:
	'9.1.2 Ao analisarmos os Relatórios de Execução de Objeto (ERA) elaborados durante o ínterim do mandato de Alexandre Toledo, RAE 01 de 10/12/2009 e RAE 02 de 17/06/2010 (peça 23) , temos que a área técnica responsável pela aferição considerou a obra com evolução e qualidade razoáveis. Assim sendo, tomando como base os referidos relatórios, entendemos ser adequado o afastamento de responsabilidade de Alexandre de Melo Toledo.'
	Prefeito Marcius Beltrão Siqueira (01/01/2013 a 31/12/2020) 
	26. Além da primeira notificação, em 20/08/2013 (peças 5 e 6) , de Marcius Beltrão Siqueira, acerca das falhas da obra pendentes e sujeição à TCE, a Caixa fez outras duas notificações de mesmo teor para esse responsável, em 29/08/2017 (peça 8) e em 09/05/2019 (peça 35) . As três notificações ocorreram durante as duas últimas gestões (2013-2016 e 2017-2020) do responsável à frente do município.
	26.1. Como defesa, consta dos autos (peça 7) o Ofício 20/2015/GAPRE, datado de 19/01/2015, apresentado pelo responsável, então prefeito Marcius Beltrão Siqueira, o qual registra, em síntese, o seguinte:
	a) o município, com respeito às pendências de engenharia apontadas pela Caixa, não dispõe de condições financeiras para assumir a despesa de finalização do objeto do contrato de repasse com recurso próprio;
	b) salienta que a atual gestão encontrou o contrato de repasse com um percentual de execução de 93,20%, todo executado pela gestão anterior, através da empresa JM Construções Ltda.;
	c) finaliza, solicitando que a Caixa tome as providências que julgar cabíveis de acordo com o que determina a Lei.
	26.2. O parecer da Caixa PA GIGOV/ME 428-A/2018 (peça 29, p. 1) , de 17/10/2018, concluiu pela responsabilização de Marcius Beltrão Siqueira, in verbis:
	'Considerando que o prazo de vigência contratual expirou em 28/05/2016 sob sua gestão, período 2013/2016 e com base no Princípio da Continuidade Administrativa, também chamado de Princípio da Permanência, que consiste na proibição da interrupção total do desempenho de atividades do serviço público prestado à população e seus usuários, bem como na Súmula 30 do TCU: 'compete ao prefeito sucessor apresentar as contas referentes aos recursos federais recebidos por seu antecessor, quando este não o tiver feito ou, na impossibilidade de fazê-lo, adotar as medidas legais visando ao resguardo do patrimônio público com a instauração da competente tomada de contas especial, sob pena de co-responsabilidade', concluímos que Marcius Beltrão Siqueira seja relacionado como um dos prováveis responsáveis pela irregularidade contratual verificada e que sua defesa seja juntada ao processo de TCE para análise e julgamento do órgão de controle externo, a quem compete julgar.'
	26.3. Já o tomador de contas, no item 9.2.1 de seu relatório (peça 40) , de 16/11/2018, se posicionou pela responsabilização de Marcius Beltrão Siqueira, por considerar que, ao assumir o município, em 2013, encontrou a obra com 93,20% de execução (RAE 3 11/07/2011, peça 23, pp. 7-10) , e a vigência do contrato de repasse expirou na sua gestão, em 28/05/2016, sem qualquer tipo de atitude comprovada quanto à retomada de obra e conclusão da obra. 
	26.4. Dessa forma, o tomador de contas rejeitou a defesa apresentada e firmou que Marcius Beltrão Siqueira deveria ter dado continuidade ao contrato de forma a garantir a funcionalidade, bem como atingir o objeto avençado, visto que era o gestor do município quando o contrato de repasse ainda restava vigente.
	27. Ainda na gestão do prefeito Marcius Beltrão Siqueira, seu Secretário de Infraestrutura e Obras, Valmir Lessa Lôbo Santos, em resposta ao terceiro e último ofício de notificação do então prefeito, Ofício 431/2019 (peça 35) , apresentou o Ofício 105/2019-Sinfro/GMC (peça 36) , protocolado na Caixa em 24/05/2019, no qual informa (peça 36) que estaria em andamento a adoção de medidas para corrigir os problemas apontados pela Caixa, para depois solicitar vistoria para o ateste de funcionalidade e cumprimento do objeto pactuado.
	28. A análise do sobredito ofício do município (peça 36) foi realizada no Parecer PA GIGOV/ME 473/2019 (peça 37) , o qual considerou que o oficio encaminhado tratava-se, tão somente, de caráter informativo, não tendo sido comprovada nenhuma medida efetiva para resolução da irregularidade na execução do objeto do contrato de repasse em tela, e, por isso, considerou não ser suficiente para sanar a irregularidade da operação ou excluir a responsabilidade de Marcius Beltrão Siqueira.
	Responsabilização dos gestores no período de vigência do contrato de repasse
	29. Na instrução de citação (peça 50) , a unidade técnica entendeu serem adequadas as responsabilidades apuradas pela Caixa, assim como as análises empreendidas sobre as defesas e as justificativas apresentadas.
	30. Com respeito aos argumentos apresentados pela Caixa para afastar a responsabilidade de Alexandre de Melo Toledo (01/01/2009 a 02/06/2010) , acrescentou-se, ainda, que as primeiras notificações da Caixa (peça 2, pp. 1-2, 3-5) , para a correção das falhas de engenharia observadas, foram recebidas na sede da prefeitura em 26/07/2011 e 03/01/2012 (peça 2, pp. 4 e 6) , já na gestão de seu sucessor, então prefeito Israel Ramires Saldanha Neto (02/06/2010 a 31/12/2012) , a quem caberia a adoção de medidas corretivas ou de resguardo ao erário contra seu antecessor, porém o sucessor manteve-se silente.
	31. Ademais, reforçou-se que na gestão de Israel Ramires Saldanha Neto foi liberada a segunda e última parcela, em 29/07/2010 (peça 26) , de recurso federal para aplicação na obra, o que levou a uma execução da obra de 93,20%, conforme aferido pelo RAE 3 (peça 23, pp. 7-10) , em 11/07/2011, situação que denotou a pertinência de imputar o débito apurado.
	32. Dessa forma, propugnou-se por imputar o dano decorrente da não funcionalidade do objeto do contrato de repasse, apurado pela Caixa, de forma solidária, somente aos responsáveis Israel Ramires Saldanha Neto e Marcius Beltrão Siqueira, este último pelas razões já expostas, conforme apurado pela Caixa.
	Quantificação do débito associado à irregularidade apurada pela Caixa
	33. Conforme analisado na instrução de citação (peça 50) , a irregularidade apurada pela Caixa diz respeito a uma séria de pendências apuradas pela fiscalização para a conclusão/funcionalidade do objeto pactuado.
	34. Não obstante a fiscalização da Caixa ter atestado que obra atingiu 93,20% de execução, também indicaram uma série de pendências decorrentes de falhas de execução, inexecução parcial ou em desacordo com o projeto, agravadas pela situação de deterioração, sem que tivessem sido solucionados os problemas apontados por inércia dos então prefeitos Israel Ramires Saldanha Neto e Marcius Beltrão Siqueira.
	35. Nesse ponto, com respeito ao posicionamento assumido pela Caixa na quantificação do débito, verificou-se que ele foi firmado em documento de peça 32, no qual, a esse respeito, inicialmente, questionou-se, nos seguintes termos:
	'Considerando o histórico da demanda e a discrepância entre o Parecer de Funcionalidade, que atesta execução quase total de obra, funcionalidade parcial, utilização pela população das quadras, e o entendimento da Gigov, pela cobrança total dos valores desbloqueados, solicitamos orientação desta Gerência quanto a definição do dano e valor a ser imputado ao tomador.'
	36. Por fim, prevaleceu a imputação como débito do valor total do recurso federal desbloqueado e utilizado na obra, conforme posicionamento firmado na peça 32 pelos setores competentes da Caixa, nos seguintes termos:
	'Sem o atendimento das pendências indicadas no Ofício 0154/2018/GIGOV/ME, de 01/02/2018, sobre o que o município não se manifestou até o momento, não há funcionalidade do objeto contratual.
	Portanto, também não há funcionalidade de parte na situação atual e a conclusão do operacional pela 'imprestabilidade total' é uma consequência do não atendimento das pendências apontadas ao município, que foi advertido disso inúmeras vezes em diversas reuniões com registros no Reuni.
	(...) 
	Considerando o relato contido no Ofício 0154/2018/GIGOV/ME, de 01/02/2018, ratificamos entendimento da Gigov/ME, de que a instauração deverá prosseguir considerando o valor total do objeto.
	Em que pese as quadras estarem sendo utilizadas, são notórias as condições precárias de utilização.
	Da mesma forma, mesmo com danos ocorridos naturalmente devido ao lapso temporal entre o início das obras e a data atual não deve ser desconsiderada a inexecução do objeto da forma em que foi aprovado o projeto.'
	37. A unidade técnica considerou adequado esse posicionamento assumido pela Caixa de imputação como débito do valor total dos recursos federais aplicados na obra, uma vez que os padrões mínimos de engenharia e segurança não foram atendidos para a fiscalização da Caixa atestar a funcionalidade para o uso das quadras com a devida segurança, dada as graves pendências de engenharia apuradas e a inércia dos gestores do município, conforme apresentado, apesar das insistentes tentativas da Caixa de regularização das pendências a partir de 2011, junto aos então prefeitos, à frente da gestão municipal, Israel Ramires Saldanha Neto e Marcius Beltrão Siqueira.
	38. Portanto, no caso concreto, foi abordado que não caberia considerar uma funcionalidade parcial, pois, mesmo que as quadras, de alguma forma, no passado, tivessem sido utilizadas, conforme relatado no Parecer Técnico de 286/2013, o foram de forma irregular, em utilização precária e fora dos padrões firmados para o objeto pactuado.
	39. Por fim, reforçou-se ser adequada a imputação do débito correspondente ao valor total dispendido na obra pelo não atingimento dos objetivos pactuados no contrato de repasse (peça 16) , devido a não funcionalidade do objeto. Nesse sentido, posição explicitada no PA GIGOV/ME 434/2017 (peça 1) , em 15/08/2017:
	'5. Segundo a norma vigente 'Um objeto tem funcionalidade sempre que, ao ser concluído, realiza a função a que se destina e cumpre as condições mínimas de desempenho definidas na proposta ou nas regras do programa. Conforme parecer da área técnica desta Gerência é imprescindível a execução dos reparos necessários verificados na vistoria realizada em 28/06/2013 para uma manifestação positiva quanto à funcionalidade do objeto.'
	40. Posição mais atualizada das pendências e condições das quadras foram apresentadas no parecer PA GIGOV/ME 46/2018 (peça 24) , decorrente de inspeção realizada em 08/01/2018, que reforçou a necessidade de reforma integral para ateste da funcionalidade, nos seguintes termos:
	'Concluindo, vale ressaltar que as quadras têm sido utilizadas, mesmo nas condições atuais que se encontram, foi aferido que a 'obra foi executada', e com funcionalidade parcial, mas para o seu real Ateste de Funcionalidade, se faz necessária a reforma integral das quadras.'
	41. Nesse sentido, confirmou-se a composição do débito apontada no item 8 do relatório do tomador de contas (peça 40) , a qual diz respeito aos valores desbloqueados que geraram pagamentos pela execução do objeto, nas datas de resgate da poupança (peça 26, pp. 4-7) para a conta corrente vinculada (peça 26, pp. 1-3) :
	Data de ocorrência
	Valor histórico (R$) 
	Déb/Créd

	23/03/2010
	28.875,46
	D

	29/07/2010
	31.173,98
	D

	42. De acordo com as análises empreendidas na fase instrutória, a irregularidade descrita no relatório do tomador, bem como as respectivas condutas identificadas, que deram origem a esta TCE, foram descritas da seguinte forma (peça 50) : 
	42.1. Irregularidade 1: não comprovação da boa e regular aplicação dos recursos recebidos da União, em virtude do não atingimento dos objetivos pactuados, firmados por meio do Contrato de Repasse 241.935-85/2007, Siafi 608746, celebrado entre a União, por intermédio do antigo Ministério do Esporte, representado pela Caixa Econômica Federal, e o Município de Penedo/AL.
	42.1.1.	 Fundamentação para o encaminhamento: 
	42.1.1.1. Além do exposto acima, fez-se necessária a conceituação de obra imprestável (pressuposto para imposição do débito integral) , devendo-se observar que a obra imprestável não se confunde com a mera inexecução do objeto, por se caracterizar pela impossibilidade de destinação do resultado parcial da obra numa atividade pública regular, conforme jurisprudência vigente no TCU, a exemplo dos acórdãos: 
	'A completa frustração dos objetivos do convênio importa a condenação do responsável à devolução integral dos recursos federais transferidos, ainda que parte ou a totalidade dos recursos repassados tenha sido aplicada no objeto do convênio.' (Acórdão 1577/2014-TCU-Segunda Câmara, Relator: Ministro André de Carvalho) 
	'A completa frustração dos objetivos do convênio importa a condenação do responsável à devolução integral dos recursos federais transferidos, ainda que parte ou a totalidade dos recursos repassados tenha sido aplicada no objeto do convênio.' (Acórdão 2793/2016-TCU-Plenário, Relator: Ministro José Mucio Monteiro) 
	'O atingimento da finalidade do convênio não se confunde com a mera conclusão da obra ou entrega do bem, sendo necessário que a sociedade usufrua do investimento público realizado. A completa frustração dos objetivos do convênio leva à condenação do responsável ao recolhimento da totalidade do valor repassado.' (Acórdão 2581/2014-TCU-Plenário, Relator: Ministro Bruno Dantas) 
	42.1.1.2. Dessa forma, quando não há conformidade entre o executado e o plano de trabalho aprovado, havendo ou não outras irregularidades técnicas, e, como consequência, o objeto torna-se imprestável ao uso pela população dentro dos padrões exigidos, devem os responsáveis serem condenados pelo valor total repassado. No caso concreto, o objeto do contrato de repasse descrito como 'Construção de Quadras Poliesportivas no Município de Penedo/AL' não pode ser aproveitado pela sociedade dentro das especificações firmadas no contrato de repasse, tendo em vista as falhas técnicas e/ou de qualidade que o viciam e a inércia dos responsáveis arrolados, devendo o valor despendido ser considerado débito. 
	42.1.2.	 Evidências da irregularidade: documentos técnicos presentes nas peças 1, 3, 7, 11, 16, 23, 24, 26, 29, 36, 37, 40, 48.
	42.1.3.	 Normas infringidas: Constituição Federal, art. 37; Decreto-lei 200/1967, art. 93; Decreto 93.872/1986, art. 66; IN-STN 01/1997, art. 22; Contrato de Repasse 241.935-85/2007, itens 3.2, alíneas 'a', 'p' e 'q', 8.5.1, alínea 'b', e 8.5.3.
	42.1.4. Débitos relacionados aos responsáveis Israel Ramires Saldanha Neto e Marcius Beltrão Siqueira:
	Data de ocorrência
	Valor histórico (R$) 

	23/03/2010
	28.875,46

	29/07/2010
	31.173,98

	Valor atualizado do débito (sem juros) em 19/05/2021: R$ 110.711,06.
	42.1.5. Cofre credor: Tesouro Nacional.
	42.1.6. Responsável: Israel Ramires Saldanha Neto.
	42.1.6.1. Conduta: não adotar as medidas de sua alçada para comprovar a boa e regular aplicação dos recursos recebidos da União, em virtude do não atingimento dos objetivos pactuados, por meio do Contrato de Repasse 241.935-85/2007, celebrado entre a União Federal, por intermédio do antigo Ministério do Esporte, representado pela Caixa Econômica Federal, e o Município de Penedo/AL.
	42.1.6.2. Nexo de causalidade: a ausência de providências para conclusão do objeto do instrumento em questão, executado com falhas técnicas e/ou de qualidade, acarretou a ausência do benefício social esperado, resultando em dano ao erário.
	42.1.6.3. Culpabilidade: não há excludentes de ilicitude, de culpabilidade e de punibilidade; é razoável supor que o responsável tinha consciência da ilicitude de sua conduta; era exigível conduta diversa da praticada, qual seja, tomar providências para a conclusão do objeto para o atingimento dos objetivos pactuados, gerando o benefício social esperado. 
	42.1.7. Responsável: Marcius Beltrão Siqueira.
	42.1.7.1. Conduta: não adotar as medidas de sua alçada para comprovar a boa e regular aplicação dos recursos recebidos da União, em virtude do não atingimento dos objetivos pactuados, por meio do Contrato de Repasse 241.935-85/2007, celebrado entre a União Federal, por intermédio do antigo Ministério do Esporte, representado pela Caixa Econômica Federal, e o Município de Penedo/AL.
	42.1.7.2. Nexo de causalidade: a ausência de providências para conclusão do objeto do instrumento em questão, executado com falhas técnicas e/ou de qualidade, acarretou a ausência do benefício social esperado, resultando em dano ao erário.
	42.1.7.3. Culpabilidade: não há excludentes de ilicitude, de culpabilidade e de punibilidade; é razoável supor que o responsável tinha consciência da ilicitude de sua conduta; era exigível conduta diversa da praticada, qual seja, tomar providências para a conclusão do objeto para o atingimento dos objetivos pactuados, gerando o benefício social esperado. 
	42.1.8.	Encaminhamento: citação.
	43. Em razão da irregularidade apontada encontrar-se devidamente demonstrada, foi feita proposta de citação dos responsáveis, Marcius Beltrão Siqueira e Israel Ramires Saldanha Neto, para que apresentassem suas alegações de defesa e/ou recolhessem o valor total do débito quantificado em relação à irregularidade descrita anteriormente. 
	44. No caso concreto, em razão da irregularidade ter sido o não atingimento dos objetivos pactuados, em decorrência de pendências de engenharia e qualidade da obra, não sanadas pelos responsáveis, entendeu-se adequado assumir a data da ocorrência da irregularidade como aquela prevista para a apresentação da prestação de contas, pois até o final da vigência do contrato de repasse, o município poderia ter adotado as medidas corretivas para sanar os problemas apontados pela Caixa, o que não ocorreu, consumando a irregularidade apurada (Acórdão 2278/2019-TCU-Primeira Câmara, Relator: Ministro Augusto Sherman e 3.749/2018 - 2ª Câmara, Relatora: Ministra Ana Arraes) . 
	45. Assim sendo, no caso em exame, foi abordado que a perspectiva de aplicação de penalidade aos responsáveis dificilmente seria alcançada pela prescrição, uma vez que a irregularidade sancionada ocorreu em 29/06/2016 (peça 31, p.1) , data prevista para a prestação de contas, e o ato de ordenação da citação ocorreu em 24/05/2021.
	46. Diante disso, conforme delegação de competência do relator deste feito, Jorge Oliveira, nos termos da portaria JGO 1, de 12/01/2021, foram autorizadas as citações dos responsáveis por meio dos pronunciamentos correspondentes (peças 51-52) e realizadas pelos Ofícios 27912 e 27913/2021-Seproc (peças 57-58) , com ciências de recebimento acostadas às peças 62 e 66. 
	47. Foi juntada procuração em nome de Marcius Beltrão Siqueira (peça 60) e solicitada prorrogação de prazo para apresentação das alegações de defesa (peça 61) , com deferimento parcial do pedido (peças 63 e 68) . 
	48. As respostas foram apresentadas pelos responsáveis e acostadas às peças 67 (Israel Ramires Saldanha Neto) e 69 (Marcius Beltrão Siqueira) , cujo teor será reproduzido a seguir. 
	Alegações de defesa apresentadas por Israel Ramires Saldanha Neto (peça 67) 
	49. O responsável inicia seus argumentos fazendo uma retrospectiva da celebração do contrato, evidenciando, primeiramente, que ao assumir o comando da Prefeitura de Penedo, em 2009, o então prefeito Alexandre de Melo Toledo, tomou conhecimento, através da Caixa, de vários contratos celebrados entre a Caixa e a Prefeitura, pendentes de documentação para prosseguimento de análise, dentre esses o contrato em referência. Relatou que foram feitas diversas reuniões entre os setores de engenharia da Prefeitura e da Caixa, tendo ficado demonstrado que os recursos contratados não seriam suficientes para a realização das obras pactuadas, tendo, por fim, sido apresentado pela Caixa solução calcada na repactuação da contrapartida do município de R$ 5.000,00 para R$ 74.015,94. Assim, Alexandre de Melo Toledo optou pela repactuação para não interromper a realização das obras, elevando, com isso, o percentual de participação do munícipio na contrapartida. Tal decisão, segundo ele, se baseou no clamor da comunidade para a realização das obras diante da ausência de qualquer estrutura municipal para a prática de esportes nos dois povoados, não havendo, sequer uma praça (peça 67, p. 2) . 
	50. Registra que o projeto de concepção das obras era simples, com especificações comuns, contemplando a construção de 02 (duas) quadras poliesportivas, sem previsão de cobertura, a céu aberto, sem arquibancadas, com iluminação, protegidas apenas por um alambrado metálico, tendo tido sua análise e aprovação pela Caixa, conforme evidenciado no Laudo de Análise Técnica de Engenharia (peça 18) . O responsável versa sobre os relatórios de acompanhamento de engenharia (RAE) , o primeiro tendo sido assinado em 16/12/2009, o segundo em 21/06/2011, contendo glosa de 10% e o terceiro, sem menção à data de assinatura, teve como percentual de execução 93,20% de serviços realizados, com glosa de 20%, diante das seguintes constatações (peça 67, p. 5) : 
	'2) As placas da obra não se encontram mais afixadas, sendo essas substituídas pela placa de inauguração, conforme informado já terem sido inauguradas. Com isso o piso está desgastado. 
	3) Não foi possível terminar esse CR: 
	3.1 Foram executados caixa de passagem no Povoado Palmeira Alta, mas encontram-se abertas (sem tampas) e com água no seu interior. Já no Povoado Tabuleiro dos Negros não foram executadas. 
	3.2 Não foram executadas as hastes de aterramento. 
	3.3 A ligação de energia do Povoado não foi executada, já no Povoado Palmeira Alta, a ligação não está conforme o projeto. 
	3.4 No Povoado Tabuleiro dos Negros não foram executados o eletroduto na altura dos postes e no Povoado Palmeira Alta estão em meia altura somente. 
	3.5 Em ambos os povoados, os pisos estão com rachaduras. 
	3.6 No Povoado Palmeira Alta, a soldagem dos tubos estão expostos, com corrosão aparente.'
	51. O responsável afirma que as obras foram iniciadas e executadas em grande parte na gestão de Alexandre de Melo Toledo, tendo assumido a prefeitura em meados de abril de 2010, após afastamento a pedido do então prefeito, dando continuidade a todas as obras em execução no município. Em abril de 2011, ele alega que as obras estavam praticamente concluídas, tendo sido feita uma inauguração simbólica para entrega dos equipamentos, os quais começaram a ser utilizados pelas comunidades, não só para a prática esportiva, como também para todo tipo de evento na região (jogos de campeonatos, apresentação de quadrilhas, quermesses de igreja, dentre outros) , sendo de difícil compreensão, para ele, como a Caixa classificou a obra como 'não funcional' (peça 67, pp. 5-6) . 
	52. Alega que ao observar os apontamentos acima feitos, um 'leigo' poderia, de pronto, ser levado a considerar que a obra realmente estaria em uma situação muito precária, mas, na verdade, ficou atestada a execução de 93,20% da meta física proposta, cujos serviços que não teriam sido acatados seriam os seguintes (peça 67, p. 7) : 
	Serviços
	Valor em planilha (Em R$) 
	% em relação ao total de obras

	Caixas de passagem não executadas no Povoado Tabuleiro dos Negros
	332,78
	0,19

	Hastes de aterramento
	129,90
	0,07

	Piso desgastado pelo uso 
 (pintado outra vez) 
	5.380,08
	3,00

	53. Segundo o responsável, foram essas considerações que levaram as áreas técnicas da Caixa a concluir pela não conclusão das obras e, portanto, não funcionais. Diante disso, o então prefeito alega que não compreende o motivo de imputação da responsabilidade a ele pela devolução integral dos recursos que foram aplicados conforme projeto aprovado, liberado e pago, com meta física atestada em 93,20%. Segundo ele, os pisos das quadras receberam nova pintura, as fissuras que se apresentavam foram tratadas com produtos adequados, tendo sido reforçadas, com tirantes, as estruturas do alambrado com novos recursos do município, já que a empresa contratada desistiu das obras devido a morosidade e burocracia da Caixa. Afirma, ainda, que pelo fato de não ter logrado êxito nas eleições de 2012, não pôde dar prosseguimento ao restante dos serviços, que equivaliam a 6,8%. Defende que ao assumir o mandato em 2013, Marcius Beltrão não deu prosseguimento às obras tendo-as abandonado completamente (peça 67, pp. 7-8) . 
	54. O responsável aborda que em 09/07/2013, sete meses após o fim do seu mandato, a Caixa contratou Manifestação Técnica de Engenharia (MTE) 0121/2013 (peça 3) , cujo objetivo era apresentar as condições atuais para ateste de funcionalidade das obras executadas, conforme aferição realizada pela empresa contratada, acompanhada de relatório fotográfico, bem como apresentar situação técnica e posição contratual (peça 67, p. 8) . 
	55. Quanto à vistoria realizada nos dois locais da implantação das quadras, registrou-se a descrição dos serviços que necessitavam de correções e/ou apresentavam deterioração em função do tempo decorrido entre o início da obra e os dias atuais, embora não tenha havido entrega das obras, constando as deficiências à peça 67, pp. 9-11. Por fim, a engenheira contratada pela Caixa apresentou as seguintes conclusões abaixo transcritas (peça 67, p.11) : 
	'6.1. Foi aferido que 'a obra já se encontra executada' e com 'funcionalidade parcial', porém com uma situação de deterioração bem evidente e sem que tenham sido solucionado os problemas apontados nas vistorias anteriores. Portanto, além dos serviços glosados, atualmente são necessários outros serviços que surgiram posteriormente, conforme evidenciado em nossa vistoria, acima apresentado com registro fotográfico.'
	6.2. Vale ressaltar que as quadras têm sido utilizadas há pelo menos dois anos, mesmo nas condições atuais, tanto pelas escolas próximas quanto por pessoas dos respectivos Povoados. 
	6.3. Segundo informação da técnica e fiscal da Prefeitura que nos acompanhou nas vistorias (Engª. Nadja) , a Prefeitura não obteve êxito ao procurar a construtora para reparar os vícios de construção registrados nas obras, mesmo após várias tentativas.'
	56. Diante dessas alegações, o responsável alega que a manifestação técnica foi realizada sete meses após deixar o mandato da Prefeitura Municipal de Penedo, ficando evidenciado, a seu ver, o completo abandono das obras já realizadas pelo novo gestor do município e a menção a um terceiro que teria tomado conta da quadra e solicitado recursos para melhorias e vigilância, devido à utilização da quadra para fins diversos do pactuado, bem como o vandalismo por membros da comunidade e a falta de substituição de luminárias queimadas (peça 67, pp. 11-12) . 
	57. O responsável argumenta que a análise realizada pela engenheira contratada quanto à não funcionalidade dos alambrados, por exemplo, foi eivada de desconhecimento do projeto anteriormente aprovado pela própria Caixa, carecendo, portanto, de fundamentos para caracterizar, devidamente, a falta de funcionalidade dos equipamentos esportivos. Ressalta que, ao final de sua manifestação, ela atesta que as quadras têm sido utilizadas há pelo menos dois anos, mesmo nas condições descritas, tanto pelas escolas próximas quanto por pessoas dos respectivos povoados, sendo funcionais (peça 67, p. 12) . 
	58. Relata que, em 2018, foi elaborado um documento interno da Caixa PA GIGOV/ME 0046/2018 (peça 24) , tratando de parecer técnico para elaboração de dossiê TCE, apresentando uma série de pendências, com o objetivo, a seu ver, de corroborar finalmente com a tese de 'não funcionalidade' das quadras. Considerando que, se já em 2013 a Prefeitura havia abandonado os equipamentos, sem cuidado com a sua manutenção e vigilância, em 2018 estariam em condição bem mais precária, embora a análise tenha sido pela efetiva utilização das quadras (peça 67, p. 13) . 
	59. O responsável comenta que, em 2019, a Prefeitura reconheceu sua omissão em relação ao empreendimento quando, por meio do Ofício 0431/2019/GIGOV/ME, informa que estariam em andamento medidas adotadas para que pudessem ser corrigidos os problemas apontados pela Gigov/ME e assim, solicitar a vistoria, com vista a ser emitido o 'Atestado de Funcionalidade', cumprindo assim o objeto pactuado (peça 36) .
	60. Ele informa que ao receber a TCE se deslocou até os povoados onde foram executadas as obras, tendo registrado fotografias que demonstram a situação atual, conforme imagens acostadas à peça 67, pp. 14-16. De acordo com as imagens acostadas da quadra poliesportiva de Palmeira Alta, o responsável informa que o piso da quadra ainda permanece intacto, os postes das luminárias presentes e os alambrados foram reforçados com um muro de alvenaria e que estaria sendo providenciada a cobertura da quadra. Quanto à quadra do Tabuleiro dos Negros, ele afirma que a prefeitura, atendendo à solicitação da Associação dos Moradores, está fazendo a reforma completa, inclusive com a colocação de cobertura como demonstra a imagem anexada. 
	61. Com base nas alegações apresentadas, o responsável solicita que (peça 67, p. 17) : 
	'a) que todas as informações sejam devidamente analisadas, aplicando-se a razoabilidade e proporcionalidade que cada resposta contemple; 
	b) que Vossa Excelência, após a verificação das informações, emita parecer final favorável ao requerente, isentando quanto aos fatos apontados, considerando inclusive as limitações de atendimento pleno a todos os apontamentos; 
	c) que ao final decida, em nome da plena Justiça, pela não devolução dos recursos a mim apontados. 
	d) que, se suspenda a presente TCE, pois a Prefeitura Municipal de Penedo, vem realizando as reformas solicitadas pela Caixa.'
	Análise das alegações de defesa 
	62. Inicialmente, cabe ressaltar que consta dos autos que o responsável fora notificado na fase interna da presente TCE, não tendo apresentado qualquer defesa, nem tampouco promovido a devolução dos recursos ao erário, tendo-lhe imputada a responsabilidade pelo dano apurado (peça 40, p. 5) .
	63. Como já abordado na instrução de citação, durante a gestão de Israel Ramires Saldanha Neto (02/06/2010 a 31/12/2012) foi liberada a segunda e última parcela, em 29/07/2010, de recurso federal para aplicação na obra (peça 26) , o que levou a uma execução da obra de 93,20%, conforme aferido pelo RAE 3 (peça 23, pp. 7-10) em 11/07/2011, ainda durante seu mandato.
	64. Vale lembrar que as primeiras notificações feitas pela Caixa para fins de correção das falhas de engenharia observadas (peça 2, pp. 1-2 e 3-5) foram recebidas na sede da prefeitura em 26/07/2011 e 3/01/2012 (peça 2, pp. 4 e 6) , já na gestão de Israel Ramires Saldanha Neto, a quem caberia a adoção das medidas corretivas ou de resguardo ao erário contra seu antecessor, porém manteve-se silente. 
	65. Não obstante a fiscalização da Caixa ter atestado que a obra atingiu 93,20% de execução, também indicou uma série de pendências decorrentes de falhas de execução, inexecução parcial ou em desacordo com o projeto, agravadas pela situação de deterioração, sem que tenham sido solucionados os problemas apontados. Evidencia-se que os setores competentes da Caixa realizaram vistorias em ambas as quadras, tendo sido constatadas diversas pendências, tendo sido, o município, advertido inúmeras vezes em reuniões, porém, sem o devido cumprimento. 
	66. Ressalte-se que consta posicionamento da Caixa firmado na peça 32, de que, embora as quadras estejam sendo utilizadas, como alegado pelo responsável, além de notória as condições precárias de utilização, tal fato denota que, mesmo com os danos naturalmente ocorridos devido ao lapso temporal entre o início das obras e a data recente, não deveria ser desconsiderada a inexecução do objeto da forma em que foi aprovado o projeto, uma vez que os padrões mínimos de engenharia e segurança não foram atendidos para que a fiscalização da Caixa pudesse atestar a funcionalidade para o uso das quadras com a segurança esperada, dada as graves pendências de engenharia apuradas e a inércia constatada, sobretudo diante das tentativas da Caixa de regularização a partir de 2011, junto ao então prefeito, Israel Ramires Saldanha Neto. 
	67. Conforme consta dos autos, em 09/07/2013, foi elaborada a Manifestação Técnica de Engenharia MTE (peça 3, pp. 1-3) , por meio do qual foi feito um breve relato das fiscalizações RAE 2 (peça 23, pp. 3-6) e RAE 3 (peça 23, pp. 7-10) , e detalhou, para cada uma das quadras da obra, contextualizando as causas e as respectivas irregularidades, apontadas no Parecer Técnico de 28/6/2013 (peça 3, pp. 4-10) , conforme trecho abaixo: 
	'6. Da vistoria realizada pelo terceirizado nos dois locais da implantação das quadras temos abaixo a descrição dos serviços que registram necessidade de correções devido à má execução, conforme foi apontado nos RAE's 02 e 03 e/ou apresentam deterioração em função do tempo decorrido entre o início da obra e os dias atuais e devido à falta de manutenção e conservação adequadas, embora não efetivamente não tenha havido entrega da obra: 
	Quadra Poliesportiva em Palmeira Alta 
	1.1.1. Deficiência na estrutura de sustentação dos alambrados (execução, apresentando possibilidade de tombamento nas laterais - 'não-funcionalidade', 
	1.1.2. Precisa de reposição nos espaços onde já não existe alambrado, e também junto aos portões e junções das laterais; 
	1.1.3. Deficiência na proposta do alambrado proteger áreas vizinhas, pois moradores reclamam que a altura do alambrado não é suficiente para proteger as casas e que, muitas vezes a bola passa para o outro lado e quebra telhas e antena parabólica existente nas mesmas - 'não-funcionalidade do alambrado';
	1.1.4 O piso em concreto apresenta fissuras importantes e o local do embasamento registra problemas de recalque. Vale registrar que antes a área alagava e ainda hoje é possível verificar o grande desnível entre a rua principal de acesso e a área onde foi implantada a quadra. 
	1.1.5. Não foi visto nenhum sistema específico para a drenagem na área externa da quadra. 
	1.1.6. Praticamente não existe mais pintura de demarcação na quadra, conforme projeto aprovado na Caixa - evidencia desgaste e falta de manutenção. 
	1.1.7. Instalação do quadro de energia deficiente, do lado de fora e coberto com um plástico para proteger contra intempéries - evidencia falta de segurança podendo ocorrer vários problemas. 
	1.1.8. Os quatro postes existentes apresentam deficiência na iluminação, precisando de complementação de luminárias - funcionam apenas 7 de 16 (a proposta é de 4 por poste) . 
	1.1.9. Falta tampa da caixa de passagem. 
	1.1.10. As instalações elétricas que servem para a iluminação das quadras (quadro, fiação e caixas) e o aterramento não estão de acordo com o projeto e não apresentam segurança. 
	1.1.11. As traves apresentam deterioração com muitos pontos de corrosão já com perda de material ferruginoso em algumas áreas e também estão sem rede. 
	Quadra Poliesportiva em Tabuleiro Dos Negros 
	1.1.12. Deficiência na estrutura de sustentação dos alambrados (execução apresenta 'não funcionalidade') , tendo sido colocado mourões pela comunidade a cada 6m (aproximadamente) num total de 23 unidades, para o não tombamento nas laterais. 
	1.1.13. Também precisa de reposição nos espaços onde já não existe alambrado, e também junto aos portões e junções das laterais; 
	1.1.14. Reforçar a estrutura dos portões para que haja segurança contra pessoas que usam indevidamente a quadra para rally de motos, com fechadura e cadeados. 
	1.1.15. Praticamente não existe mais pintura de demarcação na quadra, conforme projeto aprovado na Caixa - evidencia desgaste e falta de manutenção. 
	1.1.16. As traves apresentam deterioração com muitos pontos de corrosão e com perda de material ferruginoso em toda a superfície e sem rede. 
	1.1.17. O piso em concreto apresenta muitas fissuras importantes em toda a área da quadra, e sem o devido nivelamento sendo registrado vários pontos de manchas e acúmulo de águas pluviais; e o embasamento registra problemas de recalque. 
	1.1.18. Os quatro postes existentes apresentam deficiência na iluminação, precisando de complementação de luminárias - funcionam 14 de 16 (a proposta é de 4 por poste) . 
	1.1.19. As instalações elétricas que servem para a iluminação das quadras (quadro, fiação e caixas) e o aterramento não estão de acordo com o projeto e não apresentam segurança.'
	(...) 
	68. Nesse contexto, percebe-se que as irregularidades constatadas não se restringem àquelas listadas pelo responsável, transcritas no item 37 desta instrução, sendo indicativas de uma série de pendências relacionadas a falhas de execução e em desacordo com o projeto, refletindo a má qualidade da obra contratada. 
	69. No entanto, não obstante as falhas construtivas, apurou-se ter havido a utilização das quadras pela comunidade, em diversos tipos de eventos, no que se convencionou chamar de funcionalidade parcial. A despeito da relativa precariedade das construções em questão, conforme apurado pelos relatórios de engenharia da Caixa, afigura-se excessivo tratar as quadras edificadas com imperfeições como se nada tivesse sido executado, de forma a exigir dos gestores a devolução integral dos recursos, ainda mais se formos considerar os indícios de que o município está realizando obras complementares para dar maior aproveitamento à estrutura construída, conforme relatado na peça de defesa de Israel Ramires Saldanha Neto (peça 67, p. 15) . De todo modo, conforme já apontando na instrução preliminar, não há como aceitar a plena conclusão de um objeto entregue em condições precárias e fora dos padrões pactuados.
	70. No caso concreto, contudo, verifica-se grande dificuldade na correta apuração do débito, o qual resultaria de balanceamento justo e preciso entre a entrega de um objeto em condições imperfeitas e a sua utilização parcial pela comunidade, como também da possibilidade de aproveitamento da parcela executada. Nessas circunstâncias, em que existe dúvida razoável quanto ao valor correto do prejuízo ao erário, entende-se que seria juridicamente mais adequado apontar a existência de dano não quantificável, propondo-se a irregularidade das contas, porém, sem imputação de débito. Se não é possível quantificar a extensão do dano, não se pode, destarte, condenar o responsável.
	71. A jurisprudência do TCU é sólida no sentido de que a entrega de produto objeto de convênio sem utilidade para os beneficiários importa em débito integral dos recursos transferidos (Acórdão 8660/2011-TCU-Segunda Câmara, Relator: Ministro André de Carvalho, Acórdão 11284/2020-TCU-Primeira Câmara, Relator: Ministro Marcos Bemquerer) . Entretanto, resta evidente que, diferentemente do convênio do qual resulta obra ou serviço imprestável à sociedade, sem qualquer uso possível, no caso concreto, os relatórios de engenharia da Caixa atestaram a execução quase total de obra (93,20%) , com utilização pela população local das duas quadras em comento, ainda que tal aproveitamento tenha ocorrido de forma parcial e em condições precárias.
	72. Não é outra a orientação consubstanciada na jurisprudência desta Corte de Contas, da qual extraio os seguintes excertos:
	Acórdão 1559/2011-TCU-Segunda Câmara | Relator: Ministro Aroldo Cedraz
	'Quando for constatada inexecução parcial injustificada do objeto, somente deve ser imputado ao responsável débito correspondente ao valor total do convênio na hipótese de imprestabilidade da fração executada e de frustração total dos objetivos do ajuste.'
	Acórdão 4855/2010-TCU-Primeira Câmara | Relator: Ministro Walton Alencar Rodrigues
	'Admitindo-se que parcela executada de convênio está disponível e tem utilidade, mesmo que precária, para as comunidades beneficiadas, somente os valores correspondentes a itens não executados constituem débito.'
	Acórdão 5031/2010-TCU-Segunda Câmara / Relator: Ministro Augusto Sherman
	'A condenação pela totalidade do montante transferido não se justifica quando verificado que o objeto não é de todo imprestável, podendo ser aproveitado após complementação de recursos e adoção de outras medidas, bem assim, reconhecida a parcela executada como tendo alguma utilidade.'
	73. Dessa forma, não obstante as falhas construtivas incorridas na execução do objeto, as quais definitivamente comprometem a boa qualidade das obras, entende-se que o melhor desfecho ao feito é acolher parcialmente suas alegações de defesa, na medida em que se reconhece o aproveitamento parcial de parcela executada da obra, e julgar irregulares as contas do responsável, diante do art. 16, inciso III, alínea 'b', da Lei 8.443/1992, com aplicação da multa baseada no art. 58, incisos II e III, da Lei 8.443/1992, por restar devidamente configurada a prática de ato antieconômico pelo ex-gestor.
	Alegações de defesa apresentadas pelo procurador de Marcius Beltrão Siqueira (peça 69) 
	74. O procurador do responsável relata que o convênio foi celebrado por Marcius Siqueira, porém integralmente executado pelos ex-prefeitos Alexandre Toledo e Israel Saldanha, incluindo o procedimento licitatório e o contrato com a empreiteira. Alega que as obras tiveram início em 25/08/2009 e que as supostas deficiências teriam ocorrido nessas duas gestões, tendo sido completamente executada por estas administrações no percentual de 93,20% (peça 69, p. 2) . 
	75. Ele defende que as relevantes deficiências existentes nas obras das duas quadras poliesportivas, que parecem ter impedido a sua utilização por vários anos, inclusive por escolas e moradores da região, foram registradas na Manifestação Técnica de Engenharia (peça 3) , datada de 09/07/2012, antes do seu mandato (2013-2016 e 2017-2020) . O procurador do responsável alega que o parecer técnico constante do mesmo documento consignou que a 'obra já se encontrava executada e com funcionalidade parcial' (peça 69, p. 3) . 
	76. Refuta que mesmo diante da advertência da área gestora da Caixa em sentido contrário (peça 32) , o tomador de contas entendeu que cabia imputar a integralidade do débito e inserir na condição de responsável o defendente, por não comprovar a boa e regular aplicação de recursos, dos quais não executou nada financeiramente (peça 27) , haja vista as obras terem sido contratadas e pagas pelo antecessor no período de 02/12/2009 a 06/05/2011 (peça 69, p. 4) . 
	Distinção entre objeto e objetivo
	77. O procurador do responsável versa sobre a distinção entre objeto e objetivo no âmbito dos convênios administrativos e suas consequências, trazendo o exemplo contido no pronunciamento do Subprocurador-Geral do TCU constante do Acórdão 10800/2016-TCU-Segunda Câmara, Relator: Ministro Vital do Rêgo, o qual versou sobre a implantação de aterro sanitário, abandonado posteriormente, gerando a conclusão, pela unidade técnica, de que o objetivo não fora atendido. Cita, ainda, o Acórdão 3744/2015-TCU-Primeira Câmara no mesmo contexto. 
	78. Aborda, basicamente, que a expectativa de que o sistema fosse colocado em perfeitas condições operacionais, embora se constitua em legítima aspiração da repassadora de recursos, não constitui objeto do convênio. Alega que tendo sido constatado que a obra foi executada, a discussão sobre o uso ou mau uso que posteriormente a edilidade vier a dar a esse objeto afetam o patrimônio municipal e não o erário federal (peça 69, p. 5) . 
	79. Nesse sentido, observa que o acórdão assinala a divergência manifestada pelo MP em relação à unidade técnica, transcrevendo a seguinte passagem (peça 69, p. 6) : 
	'Partindo dos mesmos pressupostos assumidos na instrução, considero não ser possível endossar sua proposta de encaminhamento. O TCU vem reconhecendo, a exemplo do posicionamento adotado no Acórdão 4202/2014-TCU-Primeira Câmara, que o uso e a manutenção daquilo que se tenha adquirido ou executado com os recursos do convênio não se inserem em seu objeto.'
	80. Portanto, o procurador defende que a Caixa atestou que a obra foi executada (peça 3) e que, nesse contexto, as duas quadras poliesportivas se incorporaram ao patrimônio municipal, cabendo o pronunciamento sobre o uso e manutenção aos órgãos à fiscalização por parte da gestão municipal. Alega, com isso, que a TCE estaria eivada de ausência de pressupostos e desenvolvimento regular do processo, tendo em vista que o fato motivador da citação não estaria inserido na competência desta Corte (peça 69, p. 7) . 
	Execução física e financeira por terceiros
	81. Segundo o procurador do responsável, no que tange à comprovação da boa e regular aplicação dos recursos nas obras, a conduta não pode ser exigida de quem não participou da contratação da empreiteira, não efetuou despesa (peça 27) e não se mostra responsável pela execução das obras. Alega que, de acordo com a jurisprudência do TCU, a responsabilidade do gestor é pessoal, sendo intransferível ao ex-prefeito qualquer responsabilidade pela execução da obra, tendo em vista não lhe caber comprovação acerca do destino dado a recursos públicos aplicados por terceiros (peça 69, p. 8) . 
	82. Ele afirma que existem algumas incongruências no processo, tais como: A Caixa registra a execução da obra em 93,20%, tendo liberado as verbas correspondentes, mas aponta graves defeitos nos seus relatórios, elaborados em 2009, 2010 e 2012. Em outro momento, declara que o objeto não se perfez, argumentando que a obra não atingiu seus objetivos, não obstante confirme o uso das quadras durante dois anos, concluindo pela funcionalidade parcial, não obstante a imputação do débito integral (peça 69, p. 8) . 
	83. O procurador do responsável menciona que o ERA, datado de 21/06/2020, verificou a deficiência nos alambrados das quadras (peça 23) , com risco de desabamento, sem que o então prefeito Israel Saldanha tenha dotado qualquer providência para sanar o defeito. Por sua vez, menciona que a Manifestação Técnica de Engenharia de 09/07/2012 (peça 3) identificou dezenove problemas de grande extensão, todos eles resultantes da 'má execução e deterioração em função do tempo decorrido', existentes antes da posse do responsável em 01/01/2013. Afirma que as 'pendências não sanadas' e 'problemas apontados em vistorias anteriores' derivam, exclusivamente, da administração encerrada em 31/12/2012, em que pese a inspeção ter se realizado em 28/06/2013, haja vista os defeitos já existirem e estarem registrados antes dessa data (peça 69, pp. 9-10) . 
	84. O procurador ressalta que a reforma integral indicada pela Caixa, sem o município dispor de recursos financeiros para tal, não poderia ser exigida do responsável, já que a série de defeitos constatados não foi causada pelo próprio. Na sua opinião, resta evidente que os 93,20% executados da obra carregavam com ela defeitos de toda ordem e existentes antes da posse do defendente, os quais não se resumia aos 6,80% supostamente restantes para conclusão e funcionalidade das obras. Portanto, não seria possível dar funcionalidade a obras gravemente defeituosas na origem e degradadas pelo tempo e mau uso, a não ser refazendo-as, mas sem o município ter recursos financeiros disponíveis. Assim, o procurador afirma que nessas condições recebidas não existe comportamento algum do responsável que tenha qualquer relação com as irregularidades descritas (peça 69, p. 11) . 
	85. Ele alega que, em 20/11/2014, o responsável recolheu o saldo de R$ 54.827,37 (peça 28) , insuficiente para refazer as obras e dar-lhes funcionalidade, e apresentou a prestação de contas em 24/11/2014, não podendo ser exigida a retomada e conclusão de uma obra arruinada sem que o município tivesse recursos financeiros para tanto, sendo equivocada, portanto, a conclusão do tomador de contas (peça 40) , considerando que o responsável encontrou as quadras com 93,20% de execução física, ao assumir o mandato em 01/01/2013, sem qualquer tipo de atitude comprovada quanto à retomada de obra e sua conclusão (peça 69, p. 11) . 
	86. O procurador do responsável afirma que se as obras foram efetivamente executadas (93,20%) e utilizadas durante dois anos pela comunidade e escolas públicas antes de janeiro de 2013, não há como responsabilizar o defendente por suposto não atingimento dos objetivos, matéria que, segundo ele, é estranha à competência do TCU. E se as obras padeciam de graves defeitos e impeditivos de utilização das respectivas quadras, então não haveria o ateste de 93,20% de conclusão, denotando, com isso, falhas na fiscalização da Caixa, que liberou as medições, inexistindo, também, responsabilidade do defendente pela incorreta aplicação dos recursos (peça 69, p. 12) . 
	87. Por todo o exposto, ele requer a exclusão do responsável da TCE por falta de pressupostos válidos e desenvolvimento regular do processo, ou sejam julgadas regulares as suas contas, sem débito ou multa (peça 69, p. 14) . 
	Análise das alegações de defesa 
	88. Conforme alegado pelo procurador do responsável, é fato que o convênio fora quase integralmente executado (93,20%) , pelos gestores antecessores a Marcius Siqueira, inclusive tendo sido as parcelas transferidas em 23/03/2010, no valor de R$ 28.875,46, e em 29/7/2010, no valor de R$ 31.173,98, enquanto o responsável tomou posse em 01/01/2013. 
	89. No entanto, como já abordado, não obstante a fiscalização da Caixa tenha atestado que a obra atingiu 93,20% de execução, também indicou uma série de pendências decorrentes de falhas de execução, inexecução parcial ou em desacordo com o projeto, agravadas pela situação de deterioração, sem que tivessem sido solucionados os problemas apontados. No entanto, aplica-se o entendimento já proferido na análise das alegações de defesa apresentadas por Israel Neto, especificamente nos itens 69 a 73 da presente instrução, os quais, basicamente, abordam que a grande dificuldade reside na correta apuração do débito, decorrente de um balanceamento justo e preciso entre a entrega de um objeto em condições imperfeitas e a sua utilização parcial pela comunidade, bem como a possibilidade de aproveitamento da parcela executada. Nessas circunstâncias, em que existe dúvida razoável quanto ao valor correto do prejuízo ao erário, entende-se que seria juridicamente mais adequado apontar a existência de dano não quantificável, propondo-se a irregularidade das contas, porém, sem imputação de débito. Se não é possível quantificar a extensão do dano, não se pode, destarte, condenar o responsável. 
	90. No caso específico de Marcius Siqueira, o responsável recebeu três notificações a respeito das falhas da obra pendentes e alegou, em sua resposta, que o município não dispunha de condições financeiras para assumir a despesa de finalização do objeto do contrato de repasse com recurso próprio. Em que pese tenha apresentado tal alegação, consta de suas alegações de defesa que efetuou o recolhimento do saldo do convênio no valor de R$ 54.827,34, efetuado em 19/11/2014 (peça 28) . Considerando que a obra chegou a ser executada em 93,20% tendo sido despendido o valor total de R$ 60.049,44, pressupõe-se que o gestor poderia ter efetuado as correções detectadas com o valor recolhido, de R$ 54.827,34.
	91. O que se percebe pelos elementos constantes dos autos é que Marcius Beltrão Siqueira, ao assumir o município, em 2013, encontrou a obra com 93,20% de execução com base no RAE 3, tendo a vigência do contrato de repasse expirado na sua gestão, em 28/05/2016, sem qualquer tipo de atitude comprovada quanto à sua retomada e conclusão, mesmo dispondo de saldo no valor de R$ 54.827,34, bem como adoção de medida com fins de resguardar o patrimônio público.
	92. Ou seja, o gestor sucessor responderia pelo débito haja vista existirem, à época, aparentemente, recursos disponíveis para concluir a obra (Acórdão 4382/2020-TCU-Segunda Câmara, Relator: Ministro Marcos Bemquerer; Acórdão 5867/2021-TCU-Segunda Câmara, Relator: Ministro Aroldo Cedraz) . Entretanto, convém adequado adotar o entendimento abordado no item 73 da presente instrução, com a proposta de irregularidade das contas, sem a imputação de débito, diante da existência de dano não quantificável, pela impossibilidade de quantificar a extensão do dano no presente caso. 
	93. Portanto, como já comentado na análise das alegações de defesa apresentadas por Israel Neto, não obstante as falhas construtivas incorridas na execução do objeto, as quais definitivamente comprometem a boa qualidade das obras, entende-se que o melhor desfecho ao feito é acolher parcialmente suas alegações de defesa, na medida em que se reconhece o aproveitamento parcial de parcela executada da obra, e julgar irregulares as contas do responsável, diante do art. 16, inciso III, alínea 'b', da Lei 8.443/1992, com aplicação da multa baseada no art. 58, incisos II e III, da Lei 8.443/1992, por restar devidamente configurada a prática de ato antieconômico pelo ex-gestor.
	CONCLUSÃO
	94. A partir dos elementos constantes nos autos e do exame das ocorrências descritas na seção 'Exame Técnico', entende-se que as alegações de defesa apresentadas pelos responsáveis merecem ser acolhidas parcialmente, na medida em que se reconhece o aproveitamento parcial de parcela executada da obra. Ademais, não se vislumbra a existência de boa-fé ou excludentes de responsabilidades na conduta dos responsáveis, propondo-se, portanto, que sejam julgadas irregulares as suas contas, com base no art. 16, inciso III, alínea 'b', da Lei 8.443/1992, porém sem imputação do débito diante da impossibilidade de quantificar a extensão do dano no presente caso, aplicando-se a multa prevista no art. 58, incisos II e III, da Lei 8.443/92, haja vista a inocorrência da pretensão da prescrição punitiva, como já abordado no item 45 desta instrução. 
	PROPOSTA DE ENCAMINHAMENTO
	95. Diante do exposto, submetem-se os autos à consideração superior, propondo:
	a) acolher parcialmente as alegações de defesa apresentadas por Israel Ramires Saldanha Neto (CPF: XXX.000.594-XX) e por Marcius Beltrão Siqueira (CPF: XXX.534.324-XX) ; 
	b) julgar irregulares as suas contas, nos termos do art. 16, inciso III, alínea 'b', da Lei 8.443/1992;
	c) aplicar, individualmente, aos responsáveis Israel Ramires Saldanha Neto (CPF: XXX.000.594-XX) e Marcius Beltrão Siqueira (CPF: XXX.534.324-XX) , a multa prevista no art. 58, incisos II e III, da Lei 8.443/1992 c/c o art. 268, incisos II e III, do Regimento Interno, com a fixação do prazo de quinze dias, a contar da notificação, para comprovarem, perante o Tribunal (art. 214, inciso III, alínea 'a', do Regimento Interno) , o recolhimento das dívidas aos cofres do Tesouro Nacional, atualizadas monetariamente desde a data do acórdão proferido até a dos efetivos recolhimentos, se forem pagas após o vencimento, na forma da legislação em vigor;
	d) autorizar, desde logo, nos termos do art. 28, inciso II, da Lei 8.443/1992, a cobrança judicial das dívidas caso não atendidas as notificações;
	e) autorizar, desde já, caso venha a ser solicitado, o parcelamento da dívida em até 36 (trinta e seis) parcelas mensais e consecutivas, nos termos do art. 26 da Lei 8.443/1992 c/c o art. 217 do Regimento Interno, fixando-lhes o prazo de quinze dias, a contar do recebimento da notificação, para comprovarem perante o Tribunal o recolhimento da primeira parcela, e de trinta dias, a contar da parcela anterior, para comprovarem os recolhimentos das demais parcelas, devendo incidir sobre cada valor mensal, atualizado monetariamente, os juros de mora devidos, na forma prevista na legislação em vigor;
	f) encaminhar cópia da deliberação ao Procurador-Chefe da Procuradoria da República em Alagoas, nos termos do § 3º do art. 16 da Lei 8.443/1992 c/c o § 7º do art. 209 do Regimento Interno do TCU, para adoção das medidas cabíveis; e comunicar-lhe que o relatório e o voto que a fundamentarem podem ser acessados por meio do endereço eletrônico www.tcu.gov.br/acordaos e que, caso haja interesse, o Tribunal pode enviar-lhe cópia desses documentos sem qualquer custo."
3.	O Ministério Público junto ao TCU, representado neste processo pela Procuradora-Geral, manifestou-se de acordo com a proposta de encaminhamento formulada pela unidade técnica, assinalando apenas que, a despeito de divergir dos fundamentos da análise oferecida pela SecexTCE no tocante à prescrição, baseada no Acórdão 1441/2016-TCU-Plenário, também se posiciona pela ausência do transcurso do lapso prescricional, mas, com embasamento distinto, utilizando como baliza a Lei 9.873/1999.
	É o relatório.

Bruno Mendes (44.498/OAB-DF) e Ísis Negraes Mendes de Barros (66.052/OAB-DF)

Procuradora-Geral Cristina Machado da Costa e Silva

TOMADA DE CONTAS ESPECIAL. CONVÊNIO. PENEDO/AL. CONSTRUÇÃO DE DUAS QUADRAS POLIESPORTIVAS. INEXECUÇÃO PARCIAL E DETERIORAÇÃO DE PARTE DOS SERVIÇOS REALIZADOS. CITAÇÃO DE DOIS EX-PREFEITOS. PARCELA NÃO CONCLUÍDA DE PEQUENA RELEVÂNCIA. FALHAS NÃO IMPEDIRAM O USO DAS INSTALAÇÕES PELA COMUNIDADE. CONVÊNIO REGULAR SOB O ASPECTO FINANCEIRO. INEXISTÊNCIA DE DÉBITO. CONTAS REGULARES COM RESSALVA.

TOMADA DE CONTAS ESPECIAL (TCE)

Secretaria de Controle Externo de Tomada de Contas Especial (SecexTCE)

Em exame tomada de contas especial instaurada pela Caixa Econômica Federal, atuando como representante do antigo Ministério do Esporte, contra Marcius Beltrão Siqueira e Israel Ramires Saldanha Neto, ex-prefeitos de Penedo/AL em razão da não comprovação da regular aplicação dos recursos transferidos pela União por meio do Contrato de Repasse 0241935-85/2007, firmado para a construção de duas quadras poliesportivas nas localidades de Palmeira Alta e Tabuleiro dos Negros, naquele município.
2.	Para a consecução do objeto estava previsto o dispêndio de R$ 174.015,94, dos quais R$ 100.000,00 de origem federal, e o restante correspondente à contrapartida municipal. A vigência do ajuste se estendeu de 31/12/2007 até 30/04/2016, após sucessivas prorrogações.
3.	Não obstante a última vistoria da Caixa Econômica Federal ter apontado a realização de 93,20% do objeto, a execução de itens em desacordo com o projetado, bem como a deterioração observada em alguns dos serviços, levou àquela instituição a considerar a existência de prejuízos à plena funcionalidade do objeto, concluindo pela imputação de débito equivalente a totalidade dos recursos.
4.	Desse modo, foi promovida a citação dos dois ex-gestores em relação ao montante total transferido. Ambos apresentaram alegações de defesa.
5. 	Após avaliar os argumentos dos ex-prefeitos, a Secretaria de Controle Externo de Tomada de Contas Especial considerou excessiva a atribuição de débito total aos envolvidos, haja vista a existência de fartos indícios que evidenciam a utilização das instalações pela comunidade.
6.	No caso concreto, a unidade técnica encontrou grandes dificuldades para apurar o valor do prejuízo que possibilitasse traduzir a dicotomia existente entre a entrega incompleta do objeto e a sua efetiva utilização, mesmo que não de forma plena pela comunidade. Assim, considerou que seria juridicamente mais adequado ter o dano por não quantificável, mantendo-se a irregularidade das contas, porém sem imputação de débito. Conforme ponderou, se não é possível quantificar a extensão do dano, nem mesmo por estimativa, não se pode condenar o responsável em débito.
7.	Nesse contexto, a unidade técnica propôs o julgamento pela irregularidade das contas de ambos os gestores, aplicando-lhes a multa do art. 58, incisos II e III, da Lei 8.443/1992, por restar configurada a prática de ato antieconômico.
8.	O Ministério Público junto ao TCU manifestou concordância com a proposta da unidade técnica, divergindo apenas dos fundamentos da análise oferecida pela SecexTCE no tocante à prescrição, mas chegando a mesma conclusão sobre o tema.
9.	Com as devidas vênias, discordo dos pareceres lançados nos autos, pelos motivos que passo a expor.
10.	O contrato de repasse para a construção das duas quadras poliesportivas foi celebrado em 31/12/2007 (peça 16) , mas os recursos só foram transferidos à municipalidade quase dois anos depois, a partir do final de 2009, em três parcelas, conforme quadro abaixo (peça 27) : 
	Data do Repasse
	Valor (R$) 

	07/12/2009
	30.000,00

	01/04/2010
	20.000,00

	18/05/2010
	50.000,00

	Total
	100.000,00

11.	Os fiscais da Caixa efetuaram três vistorias durante a execução da obra. A última, realizada em julho de 2011 (RAE 3) , indicou a realização de 93,2% do objeto e relatou que os serviços já haviam sido finalizados, com a entrega do dispositivo à comunidade. Os apontamentos que levaram à glosa de 6,8% dos valores foram os seguintes:
	"As placas de obra não se encontram mais afixadas, sendo substituídas pela placa de inauguração (...) . Com isso a pintura do piso já está desgastada.
	3. Não foi possível finalizar este CR. pois: 
	3.1. Foram executadas as caixas de passagem no Povoado Palmeira Alta, mas encontram-se abertas (sem tampas) e com água no seu interior; já no Povoado Tabuleiro dos Negros, não foram executadas; 
	3.2. Não foram executadas as hastes de aterramento;
	3.3. A ligação de energia do Povoado Tabuleiro dos Negros não foi executada, já no Povoado Palmeira Alta, a ligação não está conforme o projeto. Em ambos, o funcionamento elétrico não está conforme o projeto, ou seja, com 4 circuitos independentes; 
	3.4. No Povado Tabuleiro dos Negros não foram executados os eletrodutos na altura dos postes; e no Povoado Palmeira Alta estão em meia altura somente;
	3.5. Em ambos os povoados, os pisos estão com rachaduras; 
	3.6. No Povoado Palmeira Alta, a soldagem dos tubos estão expostas, com corrosão aparente; 	3.7 No Povoado Tabuleiro dos Negros um dos postes encontra-se inclinado. Ou seja, sem alinhamento vertical. 
	4. Itens glosados:
	4.1. Instalações elétricas: Glosado 20%, conforme citado acima; 
	4.2. Equipamentos especiais: glosadas as redes de voleibol e de futebol, e cadeira do Juiz (ambos os povoados) ; 
	4.3. Limpeza da obra."
12.	Como pode ser observado, a glosa recaiu basicamente sobre parte das instalações elétricas e itens não essenciais para a utilização da instalação e que até mesmo podem ter sido realizados, mas que não se encontravam no local (redes, cadeira de Juiz) .
13.	Em junho de 2013, portanto dois anos após a última vistoria in loco, a Caixa encaminhou uma equipe ao local para verificar a situação da obra. Como não foi verificada nenhuma evolução física desde a última visita, os técnicos elaboraram um Parecer Técnico (Manifestação Técnica de Engenharia 121/2013, peça 3) ao invés do Relatório de Acompanhamento de Execução (RAE) .
14.	Nesse novo documento multiplicaram-se o número de apontamentos. Vale a pena reproduzi-los para que se tenha uma melhor ideia do que foi verificado:
	"Quadra Poliesportiva em Palmeira Alta
	1.1.1. Deficiência na estrutura de sustentação dos alambrados (execução, apresentando possibilidade de tombamento nas laterais, não-funcionalidade') 
	1.1.2. Precisa de reposição nos espaços onde já não existe alambrado, e junto aos portões e junções das laterais;
	1.1.3. Deficiência na proposta do alambrado proteger áreas vizinhas, pois moradores reclamam que a altura do alambrado não é suficiente para proteger as casas e que, muitas vezes a bola passa para o outro lado e quebra telhas e antena parabólica existente nas mesmas - 'não-funcionalidade do alambrado';
	1.1.4. O piso em concreto apresenta fissuras importantes e o local do embasamento registra problemas de recalque. Vale registrar que antes a área alagava e ainda hoje é possível verificar o grande desnível entre a rua principal de acesso e a área onde foi implantada a quadra.
	1.1.5. Não foi visto nenhum sistema específico para a drenagem na área externa da quadra.
	1.1.6. Praticamente não existe mais pintura de demarcação na quadra, conforme projeto aprovado na Caixa - evidencia desgaste e falta de manutenção.
	1.1.7. Instalação do quadro de energia deficiente, do lado de fora e coberto com um plástico para proteger contra intempéries - evidencia falta de segurança podendo ocorrer vários problemas.
	1.1.8. Os quatro postes existentes apresentam deficiência na iluminação, precisando de complementação de luminárias - funcionam apenas 7 de 16 (a proposta é de 4 por poste) .
	1.1.9. Falta tampa da caixa de passagem.
	1.1.10. As instalações elétricas que servem para a iluminação das quadras (quadro, fiação e caixas) e o aterramento não estão de acordo com o projeto e não apresentam segurança.
	1.1.11. As traves apresentam deterioração com muitos pontos de corrosão já com perda de material ferruginoso em algumas áreas e estão sem rede.
	Quadra Poliesportiva em Tabuleiro Dos Negros
	1.1.12. Deficiência na estrutura de sustentação dos alambrados (execução apresentam 'não funcionalidade') , tendo sido colocado mourões pela comunidade a cada 6m (aproximadamente) num total de 23 unidades, para o não tombamento nas laterais.
	1.1.13. Também precisa de reposição nos espaços onde já não existe alambrado, e também junto aos portões e junções das laterais;
	1.1.14. Reforçar a estrutura dos portões para que haja segurança contra pessoas que usam indevidamente a quadra para rally de motos, com fechadura e cadeados.
	1.1.15. Praticamente não existe mais pintura de demarcação na quadra, conforme projeto aprovado na Caixa - evidencia desgaste e falta de manutenção.
	1.1.16. As traves apresentam deterioração com muitos pontos de corrosão e com perda de material ferruginoso em toda a superfície e sem rede."
15.	Existe, no último documento produzido pela Caixa, uma certa confusão entre os achados. Além dos já conhecidos problemas na parte elétrica, acresceram-se outros, com natureza totalmente distinta. Há os claramente decorrentes do desgaste (lâmpadas queimadas, solda com corrosão) , outros cujo problema parece residir no projeto e não na execução (alambrado com pontos de sustentação insuficientes, não previsão de drenagem) , além de haver menção a melhorias que, obviamente, não faziam parte do projeto original (aumentar a altura do alambrado, para que as bolas não atinjam as residências vizinhas; reforçar os portões com cadeados para impedir o acesso indesejado) . Esses apontamentos não conduzem a débito.
16.	Nesse contexto, e considerando a distância desse último relatório para o término das obras, parece-me mais coerente adotar como correto o RAE 3, que concluiu pela glosa de 6,8% do objeto.
17.	Como o valor transferido pela União foi de R$ 100.000,00, estamos falando de um débito histórico de R$ 6.800,00. Ocorre que, em 19/11/2014, antes mesmo do término da vigência oficial do contrato de repasse, a Caixa, em face do encerramento definitivo das obras, sem previsão de retomada, procedeu ao recolhimento do saldo residual disponível na conta específica, no valor de R$ 54.827,34, de acordo com o comprovante de peça 28.
18.	Não é necessário trazer os valores para uma data-base comum para concluir que não existe débito nenhum no presente caso. Além disso, como as falhas de execução associadas às obras são pouco relevantes e não constituíram nenhum obstáculo grave ao seu usufruto pela comunidade, julgo que a melhor solução a ser aplicada ao presente caso é o julgamento pela regularidade com ressalva das contas dos envolvidos, dando-lhes quitação.
	Assim, divirjo, pelas razões acima expostas das propostas de encaminhamento da unidade técnica e do MP/TCU e voto por que o Tribunal adote o acórdão que ora submeto à deliberação deste Colegiado.
TCU, Sala das Sessões, em 12 de julho de 2022.
JORGE OLIVEIRA 
Relator